【裁判字號】    96,上易,248
【裁判日期】    970108
【裁判案由】    返還寄託物
【裁判全文】
臺灣高等法院臺中分院民事判決      96年度上易字第248號
上  訴  人
即  原  告  甲○○
訴訟代理人  陳國華  律師
複 代理 人  丙○○
被 上訴 人
即  被  告  乙○○
上列當事人間請求返還寄託物事件，上訴人不服台灣台中地方法
院95年度訴字第2951號中華民國96年6月29日第一審判決，提起
上訴，本院於96年12月25日言詞辯論終結，判決如下：
    主  文
原判決關於駁回上訴人下開第二項之訴及訴訟費用之裁判均廢棄
。
被上訴人應再給付上訴人新台幣貳拾萬肆仟陸佰元及自民國九
十五年十二月七日起至返還日止按年息百分之五計算之利息。
上訴人其餘上訴及假執行之聲請駁回。
第一、二審訴訟費用由上訴人負擔四分之三，餘由被上訴人負擔
。
    事實及理由
一被上訴人經合法通知，未於言詞辯論期日到場，核無民事訴訟
  法第386條所列各款情形，茲依上訴人之聲請，由其一造辯論
  而為判決，合先敘明。
二上訴人起訴主張：上訴人之三女王金玉於民國（下同）89年10
  月15日下午18時許，騎乘機車行經台中縣大甲鎮○○路幼獅加
  油站與訴外人邱韓平所駕駛自用小客車互相擦撞，王金玉受傷
  送醫不治死亡。上訴人與邱韓平之母林秀枝於89年11月13日在
  台中縣大甲鎮調解委員會成立調解，由邱韓平賠償2,100,000
  元（不包含強制保險金）。而被上訴人當時為台中縣大甲鎮龍
  泉里里長，因介入上開車禍之調解，而得知上訴人存摺內除領
  有上開賠償金外，另有一筆汽車強制險之死亡給付1,400,000
  元，被上訴人見此心生歹念，因為上訴人當時領有低收入戶補
  助，遂向上訴人謊稱：倘上訴人將上開賠償金及保險金交由被
  上訴人保管，即可免除被政府取消低收入戶資格云云，上訴人
  不疑有他，遂於89年11月28日，自高雄鼓岩郵局帳戶提領2,94
  3,200元，交由被上訴人保管，此有被上訴人所簽之收據可稽
  ；嗣後，上訴人於90年1月、3月間，自高雄鼓岩郵局帳戶分別
  提領600,000元、68,627元、148,173元、455,000元交由被上
  訴人保管。綜上，自89年11月28日起，上訴人共計提領4,215,
  000元交由被上訴人保管，此後，雖在上訴人催討下，被上訴
  人除匯還部分款項，並代繳遠雄人壽保險費支出1,489,195元
  及興農人壽保險費支出176,000元外，尚有983,695元拒不返還
  ，爰依民法第597條規定，請求被上訴人返還寄託物983,695元
  。
  被上訴人則辯以：本件金錢問題，上訴人曾說要先借給我，我
  也有陸續還款，上訴人有投保保險，保費也是我先墊付。聲明
  上訴人之訴及假執行之聲請均駁回。
三本件第一審對上訴人之請求，判決部分勝訴，部分敗訴，上訴
  人對於敗訴部分不服，聲明廢棄並求被上訴人應給付上訴人如
  上訴聲明金額新台幣889,600元及利息之判決。被上訴人則求
  為駁回上訴。
四本件事實理由及本院關於兩造攻擊防禦方法之意見及法律上意
  見，與第一審判決書記載相同，茲引用之。
五上訴人提起上訴主張：
  (一)本件依兩造於原審審理時之攻防以觀，兩造間現有爭議之幾
    筆金額蓋為：
  1.被上訴人否認收受之455,000元，上訴人是否確實交付被上
    訴人保管。
  2.被上訴人主張已返還之金額中，被上訴人主張91年5月24日
    以現金交付之200,000元，是否確實交付予上訴人。富邦人
    壽保險之款項，即234,600元，是否與本件有關。
  上開三筆金額合計為889,600元，即為本件上訴人上訴之爭執
  點。
  (二)首先，關於被上訴人所主張應予扣除之富邦人壽之保險費
    234,600元乙節，原審法院固依富邦人壽保險股份有限公司
    96年5月31日96富壽服發字第090號函，認為被上訴人主張伊
    於89年12月27日代上訴人投保富邦人壽（保單號碼為Ｚ00000
    000000，要保人為上訴人，被保險人為訴外人鄭信丁），首
    期保費為234,600元，保費繳納方式為匯款，然該保單要保
    人即上訴人嗣提出契約撤銷之申請，撤銷之保費富邦人壽保
    險公司以支票退費予要保人即上訴人云云，為可採。然則，
  1.關於本件系爭234,600元之保險費，被上訴人固主張係由伊
    所支出，進而主張應予扣除云云，然而，該筆保險費是否確
    實由被上訴人支出，又係如何支出，迄未據被上訴人稍事說
    明，並舉證以實其說，如何能認該筆234,600元之保費確由
    被上訴人支出而應予扣除，殊值研求。
  2.況且，原審法院雖以富邦人壽上開函文為其判決之論據，然
    而，細繹上開富邦人壽之函文固指出：要保人即上訴人於投
    保後，提出契約撤銷之申請，其後之該契約之保險費並由富
    邦人壽保險公司以支票退費予要保人即上訴人等情無訛；然
    而，關於系爭保險之保險費是否由被上訴人支出乙節，應否
    列入扣除之範圍中，仍無法由該紙函文中獲得釐清，且此節
    迄未據被上訴人加以說明並舉證以實其說，原判決率然認定
    該筆款項應自被上訴人應返還之金額中扣除，似嫌速斷。
  (三)其次，關於被上訴人主張91年5月24日以現金交付之200,000
    元乙節，原審法院固以：被上訴人主張91年5月24日向證人
    莊秋燕借款200,000元現金，並當日交付上訴人，舉證人莊
    秋燕、洪秀枝為證。經原審訊問證人莊秋燕：「被告曾向你
    借過錢？」，證人莊秋燕答：「有，91年5月24日向我借過
    錢，借了200,000元。因為有一個老太太說要撿風水，所以
    被告向我借錢要還給她，... 錢我是交給被告，被告再交給
    原告，我是在場，200,000元都是千元現鈔，... 我確實有
    看到原告，就是在庭上的老太太。當時原告接受現金時有點
    收。」等語，為其論據。惟查，
  1.證人莊秋燕固於原審法院證述稱：伊有看到被上訴人乙○○
    向伊借款200,000元並交付予上訴人云云，而認定被上訴人
    已歸還該筆200,000元予上訴人。然則，細繹證人證述之內
    容，雖明白指稱上訴人係為了「撿風水」而向拿取該筆200,
    000元，然而，被上訴人於原審法院審理中，從未提及上訴
    人拿取該筆200,000元之原因究竟為何，證人所證述之內容
    竟然較諸被上訴人所言者為深入，顯然其所陳並非事實，自
    難憑信。
  2.況且，上訴人之女兒於死後係採火葬之方式，跟本即無「撿
    風水」之必要與可能，證人等所述上訴人係為了「撿風水」
    而向被上訴人取回該筆200,000元之款，顯不符實。兼以，
    證人莊秋燕係於美食合作社工作之受薪階級，而被上訴人乙
    ○○則為該處之負責人，無論就所得、資力等各方面而言，
    被上訴人均較證人為佳，於此情形，如何能僅以證人莊秋燕
    之證詞，即認為被上訴人已歸還該200,000元，尤足見疑。
六被上訴人於本院辯稱：
  就被上訴人提出之附表二、三之金額：92年4月13日1,000元、
  92年8月4日1,000元、90年間5,000元等部分，不再爭執。但就
  下面之款項有爭執：
  (一)上訴人主張455,000元這筆借款，被上訴人資料沒有登記，
    且縱然領款單是被上訴人寫的，也不表示錢是交給被上訴人
    保管。
  (二)91年5月24日金額200,000元部分，是被上訴人向證人莊秋燕
    借的，已經當面交給上訴人了，此有證人莊秋燕、洪秀枝可
    為證。
  (三)92年4月13日有匯款16,000元至上訴人郵局帳戶。另尚有代
    上訴人繳交富邦人壽保險公司之保費234,600元。
七本院審理之結果：
  (一)上訴人辯稱被上訴人稱上訴人並未於90年3月6日提領交付45
    5,000元，惟該筆金錢確係上訴人在被上訴人之陪同下，前
    往郵局所提領，因上訴人不識字，提款單為被上訴人替上訴
    人所寫。又被上訴人是保險的經紀人，對於客戶的款項，尤
    其是本筆金錢高達455,000元，被上訴人應該很清楚才是，
    被上訴人故意否認，說不清楚，應不可採。又被上訴人主張
    91年5月24日向證人莊秋燕借200,000元現金還款給上訴人，
    上訴人否認有收到該筆款項。且證人莊秋燕、洪秀枝之證言
    不實在，上訴人從未提到有關撿風水之事情。再被上訴人主
    張於92年4月13日由郵局匯款16,000元，上訴人郵局帳戶中
    確有此筆款項匯入。另被上訴人主張替上訴人繳納富邦人壽
    保險費234,600元部分，上訴人否認之，契約撤銷後，上訴
    人並沒收到富邦人壽保險公司退還之保費。
  (二)然查：
  1.按當事人主張有利於己之事實者，就其事實有舉證責任，民
    事訴訟法第277條定有明文。又如係原告主張權利者，應先
    由原告負舉證之責，若原告不能舉證，以證實自己主張之事
    實為真實，則被告就其抗辯事實即令不能舉證，或其舉證尚
    有疵累，亦應駁回原告之訴，有最高法院17年上字第9170號
    、18年上字1679號、同年上字第2855號判例及72年台上字第
    4225號判決意旨可資參照。本件上訴人主張其於90年3月6日
    在被上訴人之陪同下，至郵局領款455,000元，並交付被上
    訴人保管，且提款單為被上訴人替上訴人所寫一節，原審經
    上訴人聲請，向高雄鼓岩郵局調閱90年3月6日當日之提款單
    ，然該郵局函覆該提款單已逾5年之保管年限，現已無法提
    供。另上訴人提出高雄鼓岩郵局存摺影本為證，被上訴人則
    抗辯當日縱有陪同上訴人至郵局領款，因上訴人不識字，有
    為上訴人代寫提款單，但上訴人並未將該455,000元交給被
    上訴人保管。經查，依上訴人提出之高雄鼓岩郵局存摺影本
    ，僅能證明上訴人於90年3月6日當日確有現金提款455,000
    元之事實，但不能證明上訴人所主張有交付被上訴人保管該
    筆金錢之事實。此外，上訴人復未能提出其他證據以實其說
    ，是上訴人既未能提出積極確實證據證明被上訴人與上訴人
    間就系爭455,000元有成立消費寄託關係之事實，則上訴人
    此部份之主張即無理由，不應准許。
  2.次查關於兩造爭執尚應還款之金額部分，被上訴人主張91年
    5月24日向證人莊秋燕借款200,000元現金，並當日交付上訴
    人，舉證人莊秋燕、洪秀枝為證。經原審訊問證人莊秋燕：
    「被上訴人曾向你借過錢？」，證人莊秋燕答：「有，91年
    5月24日向我借過錢，借了200,000元。因為有一個老太太說
    要撿風水，所以被上訴人向我借錢要還給她，... 錢我是交
    給被上訴人，被上訴人再交給上訴人，我是在場，200,000
    元都是千元現鈔，... 我確實有看到上訴人，就是在庭上的
    老太太。當時上訴人接受現金時有點收。」、問：「證人交
    付錢後，有無先行離開？有無看到被上訴人還在那裡？」，
    證人莊秋燕答：「我也是在那裡工作，交完錢之後，上訴人
    就自己帶著錢回去高雄了。」；原審再訊問證人洪秀枝：「
    有無見過上訴人？」，證人洪秀枝答：「有，被上訴人帶他
    去的，有二次。被上訴人要向我借錢，我沒有錢借給他，所
    以介紹被上訴人去向莊秋燕借，被上訴人說是要借錢給上訴
    人，因為上訴人要撿風水。」、問：「你是否知道，所借的
    錢，有否先放於被上訴人那裡？」，證人洪秀枝答：「上訴
    人與被上訴人之間的債務，詳細情形我都不清楚，只是當時
    被上訴人表示上訴人向他要錢，上訴人從高雄來必須趕緊還
    給他，... 我才介紹被上訴人向莊秋燕借錢。」等語（見原
    審96年5月8日言詞辯論筆錄）。本院綜合上揭證人之證詞以
    觀，與被上訴人主張之事實相符，再查，證人莊秋燕、洪秀
    枝與兩造間並無其他利害關係存在，則本院認證人莊秋燕、
    洪秀枝之證詞為可採信。故被上訴人抗辯曾於91年5月24日
    還給上訴人200,000元現金，上訴人主張之還款金額應扣除
    200,000元之情事，應屬可採。
  3.被上訴人另主張89年12月間曾為上訴人代墊富邦人壽保費23
    4,600元，故被上訴人之還款金額應再扣除234,600元云云。
    經原審向富邦人壽保險股份有限公司函查結果指出要保人即
    上訴人於投保後，提出契約撤銷之申請，其後之該契約之保
    險費並由富邦人壽保險公司以支票退費予要保人即上訴人等
    情無訛；然而，關於系爭保險之保險費是否由被上訴人支出
    乙節，應否列入扣除之範圍中，仍無法由該紙函文中獲得釐
    清，且此節迄今未據被上訴人加以說明並舉證以實其說，依
    富邦人壽保險股份有限公司96年5月31日96富壽服發字第090
    號函所載，系爭上訴人於89年12月27日投保富邦人壽（保單
    號碼為Ｚ00000000000，要保人為上訴人，被保險人為訴外人
    鄭信丁）之首期保費為234,600元，保費繳納方式為匯款。
    對此細繹上訴人於原審起訴狀，上訴人所有之高雄鼓岩郵局
    0000000、0000000號帳戶，於89年12月27日恰有一筆234,60
    0元之提款，益證該筆保費之支付，係由上訴人自行支付，
    與被上訴人無涉。另本院再向太陽保險經紀人股份有限公司
    函查覆以該保險契約已於90年2月撤銷，該公司資料檔僅有
    「首期繳費方式為信用卡支付」之記錄，無從得知係由何人
    繳納，有該公司96年法字第20號附卷可查，及有富邦人壽保
    險股份有限公司96年5月31日96富壽服發字第090號函在卷可
    憑，被上訴人對於上開函文內容並不爭執，且並無再為其他
    抗辯之陳述。由此可知，被上訴人主張上訴人投保富邦人壽
    保險，其於89年12月27日為上訴人代墊保險費234,600元一
    事，委無可採，故被上訴人主張應再扣除代墊之保費234,60
    0元部分，洵屬無據。
  4.末查，被上訴人再主張於92年4月13日匯款16,000元至上訴
    人郵局帳戶，故其應還款金額除扣除上開第一筆金額200,00
    0元外，應再予扣除16,000元，上訴人亦承認其高雄鼓岩郵
    局帳戶92年4月14日確有此筆款項匯入，則被上訴人此一匯
    款16,000元應予扣除之主張，應屬可採。
  據上所述，上訴人主張自89年11月28日起至90年3月6日止共提
  款4,215,000元交付被上訴人保管，然依上訴人所舉之證據，
  無法證明上訴人有交付其中一筆455,000元予被上訴人，而被
  上訴人有允為保管之意，故關於上訴人主張之455,000元部分
  ，即無理由；又關於上訴人請求返還之金額，除應扣除上開45
  5,000元外，被上訴人主張尚應扣除二筆金額，即91年5月24日
  之200,000元及92年4月14日匯款16,000元，被上訴人主張為有
  理由，應予准許。從而，本件上訴人本於消費寄託契約關係，
  依民法第597條、第599條規定請求被上訴人返還312,695元（
  計算式：983,695元－455,000元－200,000元－16,000元 ＝
  312,695元）及自95年12月7日起至返還之日止，按年息5%計算
  之利息，為有理由，原審僅准許78,095元，就保險費234,600
  元之扣款請求，原審予以駁回，即有未合，上訴意旨指摘原判
  決不當，此部分為有理由，應予廢棄改判如文第二項所示。另
  上訴人其餘部分之上訴，為無理由，應予駁回。
八本件訴訟標的金額未逾1,500,000元，經本院判決而確定，故
  毋庸為假執行之宣告，上訴人假執行之聲請，應予駁回。本件
  事證已臻明確，兩造其餘攻擊、防禦方法經審酌後，核與結論
  無涉，爰不一一贅述，併予敘明。
據上論結，本件上訴為部分有理由，部分無理由，依民事訴訟法
第463條、第385條第1項前段、第449條第1項、第450條、第79條
，判決如主文。
中    華    民    國    97    年    1     月    8     日
                  民事第四庭    審判長法  官  黃斐君
                                      法  官  陳蘇宗
                                      法  官  黃永祥
以上正本係照原本作成。
不得上訴。
                                      書記官  陳信和
中    華    民    國    97    年    1     月    10    日
                                                      Ｍ
附  表：
┌──┬──────────────┬──────────────┐
│編號│上訴人主張領款金額          │被上訴人主張尚應扣除之金額  │
│    ├────┬────┬────┼────┬────┬────┤
│    │日  期  │ 金  額 │備    註│日   期 │ 金  額 │ 備  註 │
├──┼────┼────┼────┼────┼────┼────┤
│ 1  │89.11.28│0000000 │        │91.5.24 │200000元│現金交付│
│    │        │元      │        │        │        │        │
├──┼────┼────┼────┼────┼────┼────┤
│ 2  │90.1.15 │600000元│        │92.4.13 │16000元 │郵局匯款│
├──┼────┼────┼────┼────┼────┼────┤
│ 3  │90.1.15 │68627元 │        │89.12.27│234600元│富邦人壽│
│    │        │        │        │        │        │保險費  │
│    │        │        │        │        │        │（被上訴│
│    │        │        │        │        │        │人否認上│
│    │        │        │        │        │        │訴人有代│
│    │        │        │        │        │        │繳）    │
├──┼────┼────┼────┼────┼────┼────┤
│ 4  │90.1.16 │148173元│        │90.3.6  │455000元│被上訴人│
│    │        │        │        │        │        │未保管此│
│    │        │        │        │        │        │筆款項  │
├──┼────┼────┼────┼────┼────┼────┤
│ 5  │90.3.6  │455000元│被上訴人│        │        │        │
│    │        │        │否認有此│        │        │        │
│    │        │        │筆金額之│        │        │        │
│    │        │        │交付    │        │        │        │
├──┼────┴────┴────┼────┴────┴────┤
│合計│0000000元（被上訴人已還款323│905600元                    │
│    │1305元）                    │                            │
└──┴──────────────┴──────────────┘


司法院資訊處製作；財團法人民間司法改革基金會備份。
